臺灣板橋地方法院刑事判決　　　　　　　 93年度易字第315號
公　訴　人　臺灣板橋地方法院檢察署檢察官
被　　　告　乙○○
上列被告因竊盜案件，經檢察官聲請簡易判決處刑（93年度偵字
第4064號）本院認不得以簡易判決處刑，改依通常程序審理，並
判決如下：
    主  文
乙○○無罪。
    理  由
一、公訴意旨略以：被告乙○○意圖為自己不法之所有，於93年
    2 月20日晚上10時10分許，在臺北縣板橋市○○路○ 段31號
    B1之家樂福股份有限公司臺北板橋分公司（下稱家樂福公司
    ），趁店員未及注意之際，竊取賣場內販售之「媚比琳眼影
    霜」一瓶，並將之藏放在所穿著之褲子口袋內，未結帳即走
　　出收銀台，適為家樂福大賣場之員工甲○○發現，並報警處
  　理，因認被告涉犯刑法第320 條第1 項之竊盜罪嫌。
二、按犯罪事實應依證據認定之，無證據不得認定犯罪事實；又
　　不能證明被告犯罪者，應諭知無罪之判決；刑事訴訟法第15
    4 條第2 項、第301 條第1 項分別定有明文。又刑事訴訟上
    證明之資料，無論其為直接或間接證據，均須達於通常一般
    之人均不致有所懷疑，而得確信其為真實之程度，始得據為
    有罪之認定，若其關於被告是否犯罪之證明未能達此程度，
    而有合理懷疑之存在，致使無從形成有罪之確信，根據「罪
    證有疑，利於被告」之證據法則，即不得遽為不利被告之認
    定，最高法院76年度臺上字第4986號判例可資參照。其以情
    況證據（即間接證據）斷罪時，尤須基於該證據在直接關係
　　上所可證明之他項情況事實，本乎推理作用足以確證被告有
  　罪，方為合法，不得徒憑主觀上之推想，將一般經驗上有利
    被告之其他合理情況逕予排除，此觀諸最高法院32年上字第
    號判67例意旨亦甚彰明。又刑事訴訟法第161 條第1 項規定
    ：檢察官就被告犯罪事實，應負舉證責任，並指出證明之方
    法。因此檢察官對於起訴之犯罪事實，應負提出證據及說服
    之實質舉證責任。倘所提出之證據，不足為被告有罪之積極
    證明，或指出證明之方法，無從說服法院以形成被告有罪之
    心證，基於無罪推定原則，自應為被告無罪之判決，復有最
    高法院92年臺上字第128 號判例意旨可稽。
三、公訴人認被告乙○○涉有前述犯行，無非係以被告警詢、偵
    查及本院審理時之供述、證人甲○○於警詢、偵查中之證述
    及證人黃贊麟於本院行勘驗程序時之證詞與贓物認領保管單
    1 紙為主要論據。
四、訊據被告固坦承曾於上開時地，將「媚比琳眼影霜」一瓶放
    置於褲子口袋內，未結帳即走出櫃臺，嗣經家樂福公司之安
    全課人員甲○○攔下並詢以是否有物品未結帳，其答稱沒有
    ，後來才由口袋中取出眼影霜等情不諱，惟堅決否認有何竊
    盜犯行，辯稱：伊當時進賣場前，並未見到小型之推車，因
    此伊係使用大型推車購物。伊自貨架上拿取眼影霜後，將眼
    影霜置入推車，嗣伊推動推車時，眼影霜自推車內掉落，伊
    將眼影霜拾起後，用手拿著眼影霜一段時間，伊繼續買其他
    物品，發現這樣不方便，因此才將眼影霜置入口袋內，打算
    結帳時再拿出來，但伊結帳時忘記將眼影霜一同結帳，後來
    家樂福公司之員工發現，問伊有無物品並未結帳，因當天伊
    買了數千元之物品，一時忘記此事而回答沒有，後來伊才想
    起來，拿出眼影霜要去結帳，但家樂福公司人員說伊態度不
    好是偷竊，並旋即報警處理等語。
五、經查：
(一)、被告確曾於上開時地，使用大型購物推車至家樂福公司購物
    ，購物時，被告除將上開媚比琳眼影霜置入其口袋內外，尚
    購買其餘共價值新台幣（下同）2025元之商品；又被告結帳
    時，僅就前述共計2025元之商品付款，眼影霜並未結帳，被
    告走出收銀台後，經家樂福公司員工甲○○攔下，詢以是否
    有物品尚未結帳，被告答稱沒有，嗣方自口袋內取出眼影霜
    欲結帳等節，業經被告迭於警詢、偵查及本院審理時自承不
    諱，核與證人即其時擔任家樂福公司安全課人員之甲○○於
    警詢及偵查中之證述相符，且有被告當日購物之發票影本3
    紙在卷為憑，此部分事實當可認定。
(二)、93年2 月間，家樂福公司並未提供小型手提購物籃供顧客使
    用購物，而家樂福公司於93年2 月間提供顧客使用之大型購
    物推車自93年6 、7 月間起即未再提供顧客使用乙節，業經
    證人即家樂福公司安全課課長黃贊麟於本院行勘驗程序時結
    證屬實。又本院於93 年12 月6 日會同被告、公訴人前往家
    樂福公司賣場進行勘驗，經家樂福公司提出93年2 月間賣場
    提供之大型購物推車即被告本案購物時所使用之推車，由本
    院將與被告本案所購買同款式之媚比琳眼影霜（直徑3.6 公
    分、高度1.8 公分）置入該推車購物籃內各處加以測試觀察
    ，眼影霜雖無法自購物籃底部之任一孔隙掉落，惟如將眼影
    霜側放，眼影霜得自購物籃前端及二側之任一長方形孔隙掉
    落，亦得自購物籃末側中間其中八行規則狀之長方形孔隙、
    末側左右二端之三角形孔隙之任一處、介於末側前開長方形
    孔隙與三角形孔隙間之三孔隙（由上自下依序稱為A 孔隙、
    B 孔隙、C 孔隙）通過，另如將眼影霜正放，得自前開三角
    形孔隙底部最寬處、A 孔隙任一處及B 孔隙上方7.4 公分處
    通過等情，業經本院於現場勘驗無訛，有本院當日之勘驗筆
    錄暨所附照片在卷為憑，足認前開眼影霜雖無法自被告本案
    購物所使用之推車購物籃底部之任一孔隙掉落，但如將眼影
    霜側置，確可能由該推車購物籃四邊之孔隙滑落，尤以購物
    籃末側左右二端之三角形孔隙下方即連接購物籃底部處之空
    間尤大，眼影霜無論正放或側置，均得自該處通過掉落，是
    被告辯稱其將眼影霜置入推車後，於嗣後推動推車時，眼影
    霜自推車內掉落乙節，當有可能。另家樂福公司賣場於93年
    2 月間既未提供小型購物提籃供顧客使用，被告於斯時使用
    大型推車於該賣場購物，自亦無何可為指摘之處。
(三)、公訴人雖於本院勘驗時，請求將被告所稱案發當日於購買眼
    影霜前所購買之所有商品放入推車之購物籃內，並將眼影霜
    隨意丟置於購物籃內不同角落，再將推車作適度之撞擊，眼
    影霜並未改變原來之位置，並以被告當時為何未將眼影霜置
    於其他商品上方以防止滑落，且眼影霜確無法自推車底部滑
    落等情，據以質疑被告所辯其將眼影霜置於推車內，後眼影
    霜自推車底部滑落等詞不足採信，惟被告已供陳其實已無法
    記憶原將眼影霜放置於推車內何處，亦不知眼影霜在何種情
    況下掉落等語（見本院93年11月12日審判筆錄）；衡諸常情
    ，一般人在賣場購物時，均係將選購之商品隨手置於推車、
    購物提籃或購物袋內，選購商品之擺放位置並非恆為固定，
    尤在購買眾多商品之情況，要求購物者僅憑記憶，在事後指
    明某日所選購之商品品項已屬困難，遑論期待購物者得逐一
    清楚回憶各項商品之擺放位置。況顧客於購物時，多將注意
    力集中於欲選購之物品，自無可能隨時觀察其置放於推車內
    之選購物品是否滑落，是被告辯陳其已無法記憶眼影霜之確
    切擺放位置及未及注意眼影霜如何掉落等語，實與常情相符
    ，應可採信。又公訴人前開於勘驗時所模擬之情節，並無法
    還原本案案發當日被告購物之經過，故於公訴人之模擬過程
    中，眼影霜雖無自推車內掉落之情事，然此既非本件案發時
    之實際狀況，當難將二者概與同視而率認被告所辯當然虛偽
    ，此由被告之子柯俊賢於本院勘驗程序中，請求亦與公訴人
    為相似之測試，眼影霜嗣自推車購物籃末側之三角形孔隙掉
    落乙節亦可佐證。且依被告之供述，被告於購買媚比琳眼影
    霜前，業已選購沐浴乳、餅乾類等其餘商品並將之置入推車
    內，則被告將眼影霜隨手置入推車內，無論係將眼影霜置於
    該等商品上方或直接放於推車購物籃內，在推動推車之過程
    中，因有力道推移晃動之產生，眼影霜因而自推車足供眼影
    霜通過之空隙掉落車外，均非無可能。
(四)、再者，被告於案發當日購買之商品眾多，有前揭發票影本可
    稽，其於眼影霜自推車內掉落後，改將眼影霜持於手中，然
    因其陸續欲購買其他商品，手中握有眼影霜甚覺不便，遂先
??將眼影霜放入褲子口袋內，擬於嗣後結帳時再一併拿出，核
    其舉止亦與常理無悖。而系爭眼影霜直徑僅3.6 公分、高度
??僅1.8 公分，體積甚小，有卷附勘驗筆錄與眼影霜之照片足
    佐，如將之置於口袋內，確極可能因未察覺其存在而忘記取
    出結帳。另被告於當日結帳後走出櫃臺，雖旋為家樂福公司
    安全課人員甲○○攔阻並詢問是否有物品未結帳，被告答稱
    沒有，惟被告於結帳時，即因疏忽忘記而未將眼影霜取出付
    款，其突遭甲○○詢問是否有未結帳之物品，其一時仍未想
    起尚有眼影霜未結帳乙事而回稱沒有，亦甚為可能，尚難以
    此遽認被告即有行竊之犯意。況苟被告確係基於為自己不法
    所有之意圖，欲以購買其餘物品之方式掩飾其竊取系爭眼影
    霜之犯行，其於家樂福公司人員詢問時，其因心虛且為免事
    跡敗露，反可能立即將眼影霜取出，佯裝係先前一時不慎未
    予結帳。又系爭眼影霜之售價為144 元乙節，亦據證人甲○
    ○於警詢時證述無訛，足徵該眼影霜物品價值非鉅，參諸被
    告當日所購其餘物品之價額高達2025元，倘被告確有至該賣
    場行竊之犯意，當可竊取價值更高之物品，毋須僅為144 元
    之物品甘冒涉犯竊盜罪嫌致被逮捕與判刑之風險，益見被告
    辯稱其對於系爭眼影霜並無意圖為自己不法所有之竊盜犯意
    ，並非無據。
(五)、公訴人固復以被告之辯解先後不一而指稱被告辯解不可採信
    。然被告於偵查中係辯稱：其因推車洞太大，怕眼影霜掉出
    去，因此才將眼影霜放在口袋裡（見偵查卷第24頁反面、第
    28頁反面）；於本院93年4 月19日準備程序中係陳稱：其怕
    眼影霜放在推車裡會從推車洞裡掉落，因此將眼影霜放在口
    袋，當時其曾把眼影霜拿在手中，後來就把它放進口袋（見
    本院93年4 月19日準備程序筆錄）；而於本院93年11月12日
    審判期日檢察官詢問時，因檢察官質以「有無實際試過（眼
    影霜）會掉出購物推車？」被告方答稱：「有，我試過。」
    檢察官進而詢問被告當時之細節，被告答以：「我就是在架
    子上拿了之後，發現會掉下來，我撿起來之後就沒有放在車
    上，我手拿著一段時間，我繼續買其他東西，發現這樣不方
    便所以才放在口袋內」等語（見本院93年11月12日審判筆錄
    ），足見被告於偵查及本院審理中之說詞雖非全然無異，然
    就其確係唯恐系爭眼影霜自購物車內掉落，方將眼影霜置於
    褲子口袋內，後因忘記結帳始未取出付款等主要緣由，則始
    終陳述一致，且於檢察官詢問被告之程序中，因檢察官就被
    告選購系爭眼影霜之具體始末加以詢問，被告方就當時之情
    形作進一步之細節陳述，實難謂其答覆內容即與先前之辯詞
    相互齟齬而無可憑信。況本案歷經偵審程序，自案發日迄本
    案辯論終結之日，其間已相隔約11月，倘欲被告於警詢、偵
    查及本院審理中，就案發經過之諸多細節始終為精確無訛之
    陳述，客觀上誠有困難。至證人甲○○於本院審理時經合法
    傳喚並未到庭，其於偵查中則證稱：我們當時有看到被告在
    化妝品專櫃拿了睫毛膏，就放在口袋裡面，又逛了一陣子，
    我們有看到她放進口袋，覺得行跡非常可疑，就注意她，跟
    著她，就發現她走出收銀台，未就睫毛膏付帳等語（見偵查
    卷第29頁），證人甲○○雖未提及被告曾將系爭眼影霜置入
    推車並掉落車外之情形，然證人甲○○亦僅係概略描述被告
    當時購物結帳之經過，就被告於選購眼影霜後，是否立即將
    之置入口袋內，抑或於嗣後購物時才放入口袋中，亦未為確
    切之說明，由此率認被告辯解純屬無稽，亦嫌速斷。
(六)、證人黃贊麟雖於本院行勘驗程序時具結證稱：家樂福公司安
    全課幹部一般會在賣場巡視，如發現顧客有竊盜嫌疑，會全
    程跟蹤，例如看到顧客將商品置入購物袋內，會依經驗判斷
    該顧客是否單純將商品放入購物袋內或想竊取物品，但伊安
    全課人員一定會等到顧客未結帳走出櫃臺，再向前請顧客出
    示發票，查核是否有未結帳之物品，如發現顧客確實有未結
    帳之情事，安全課人員不會主動要求顧客賠償，而會依個案
    情形，以經驗判斷顧客所述是否可採，如認為顧客並非單純
    忘記，就通知警方前來處理。家樂福公司之安全課人員並無
    績效制度，不論有無查獲顧客之竊盜行為薪水均相同，家樂
    福公司亦未要求安全課員工須舉發一定之竊盜案件等語，惟
    證人黃贊麟所述僅為家樂福公司安全課幹部平時之職責及處
    理顧客未結帳情形之方式，其並未於本案案發時在場，依其
    證詞內容，至多僅能證明家樂福公司安全課人員並無因績效
    壓力而誣陷顧客涉犯竊盜罪之動機，惟就本件被告主觀上是
    否確有竊盜之犯意及證人甲○○於案發當時之見聞情形，則
    均無從加以佐證。
(七)、被告另於本院審理中請求調閱上開時地家樂福公司賣場之錄
    影帶以證明本件案發經過，惟家樂福公司93年2 月20日晚間
    賣場內之監視錄影帶因已超過該公司1 個月之保存期限，致
    該公司無法提供乙節，有該公司93年6 月10日函在卷可證，
    是被告所舉此部分對其有利之證據即無從調查，惟非即謂被
    告所辯並不足採，要屬當然。
六、據上所陳，被告前開所辯非無可採，本件尚乏明確之積極證
    據足證被告主觀上有竊取系爭眼影霜之犯意，公訴人所舉事
    證，尚難說服本院形成被告有罪之心證。此外，復查無其他
    積極證據足資證明被告有上開竊盜之犯行，揆諸首開說明，
    自應為被告無罪之諭知。
據上論斷，應依刑事訴訟法第452 條、第301 條第1 項，判決如
主文。
本案經檢察官楊仲農到庭執行職務。
中　　華　　民　　　國    94　　 年   2   　月  16   日
                    臺灣板橋地方法院刑事第7庭
                        審判長法　官  陳恒寬
                              法　官  許必奇
                              法　官  吳佳穎
以上正本證明與原本無異
如不服本判決，應於送達後10日內向本院提出上訴狀
                              書記官　呂妍旻
中　　華　　民　　國　　94　　年　　2 　　月　　16　　日
